ACORDAO-COMPLETO-2403373

ACÓRDÃO 7293/2020 ATA 22/2020 - PRIMEIRA CÂMARA

VISTOS, relatados e discutidos estes autos de tomada de contas especial (TCE) instaurada pelo Fundo Nacional de Desenvolvimento da Educação (FNDE) , em desfavor de Francisco Joaquim Sampaio, ex-prefeito do município de Abaiara/CE (gestões 2009-2012 e 2013-2016) , em razão da não consecução dos objetivos pactuados no Programa Nacional de Apoio ao Transporte Escolar (Pnate) , no exercício de 2012;
ACORDAM os Ministros do Tribunal de Contas da União, reunidos em sessão da Primeira Câmara, ante as razões expostas pelo Relator, em:
9.1. considerar revel Francisco Joaquim Sampaio, para todos os efeitos, dando-se prosseguimento ao processo, nos termos do art. 12, § 3º, da Lei 8.443/1992;
9.2. com fundamento nos arts. 1º, inciso I, 16, inciso III, alíneas "b" e "c", e 19, da Lei 8.443/1992, julgar irregulares as contas de Francisco Joaquim Sampaio, condenando-o ao pagamento das quantias abaixo-listadas, atualizadas monetariamente e acrescidas dos juros de mora devidos, calculados desde as datas de ocorrência indicadas até sua efetiva quitação, na forma da legislação vigente, fixando o prazo de 15 (quinze) dias, a contar do recebimento da notificação, para que seja comprovado, perante este Tribunal, o recolhimento da quantia ao Fundo Nacional de Desenvolvimento da Educação, nos termos do art. 23, inciso III, alínea "a", da referida Lei, c/c o art. 214, inciso III, alínea "a", do Regimento Interno do TCU;
	DATA
	VALOR (R$) 

	17/9/2012
	7.336,83

	3/10/2012
	7.603,18

	13/11/2012
	7.603,18

	14/12/2012
	7.603,18

	31/12/2012
	7.603,18

9.3. com fundamento no art. 57 da Lei 8.443/1992, aplicar a Francisco Joaquim Sampaio multa no valor de R$ 5.000,00 (cinco mil reais) , atualizado monetariamente desde a data do presente acórdão até a do efetivo recolhimento, se for pago após o vencimento, na forma da legislação vigente, fixando o prazo de 15 (quinze) dias, a contar do recebimento da notificação, para que seja comprovado, perante este Tribunal, o recolhimento da quantia ao Tesouro Nacional, nos termos do art. 23, inciso III, alínea "a", da referida Lei, c/c o art. 214, inciso III, alínea "a", do Regimento Interno do TCU;
9.4. com fundamento no art. 26 da Lei 8.443/1992, autorizar, se requerido, o pagamento da importância devida em até 36 (trinta e seis) parcelas mensais e consecutivas, fixando o prazo de 15 (quinze) dias, a contar do recebimento da notificação, para que seja comprovado, perante este Tribunal, o recolhimento da primeira parcela, e de 30 (trinta) dias, a contar da parcela anterior, para que seja comprovado o recolhimento das demais parcelas, devendo incidir sobre cada valor mensal os devidos acréscimos legais, na forma prevista na legislação vigente, além de alertar que a falta de comprovação do recolhimento de qualquer parcela importará no vencimento antecipado do saldo devedor, nos termos do art. 217 do Regimento Interno do TCU;
9.5. com fundamento no art. 28 da Lei 8.443/1992, autorizar, desde logo, a cobrança judicial das dívidas, caso não atendida a notificação;
9.6. com fundamento no art. 16, § 3º, da Lei 8.443/1992, c/c art. 209, § 7º, do Regimento Interno do TCU, remeter cópia deste acórdão à Procuradoria da República no Ceará, para adoção das medidas que entender cabíveis;
9.7. dar ciência deste acórdão ao responsável.

Tomada de Contas Especial instaurada em razão da não consecução dos objetivos pactuados no Programa Nacional de Apoio ao Transporte Escolar PNATE/2012, arcados com recursos federados repassados, fundo a fundo, à Prefeitura Municipal de Abaiara/CE.

Primeira Câmara

Município de Abaiara - CE.

3. Interessados/Responsáveis:
3.1. Interessado: Fundo Nacional de Desenvolvimento da Educação (00.378.257/0001-81)
3.2. Responsável: Francisco Joaquim Sampaio (XXX.645.363-XX).

13.1. Ministros presentes: Walton Alencar Rodrigues (Presidente), Benjamin Zymler e Bruno Dantas (Relator).
13.2. Ministro-Substituto convocado: Augusto Sherman Cavalcanti.
13.3. Ministro-Substituto presente: Weder de Oliveira.

BRUNO DANTAS

Por registrar as principais ocorrências dos autos até o momento, resumindo os fundamentos das peças acostadas, adoto como relatório, com os ajustes necessários, a instrução da secretaria responsável pela análise do processo (peça 21) , que contou com a anuência do corpo diretivo da unidade (peças 22 e 23) e do Ministério Público junto ao TCU (peça 24) :
"INTRODUÇÃO
1.Cuidam os autos de tomada de contas especial instaurada pelo Fundo Nacional de Desenvolvimento da Educação (FNDE) , em desfavor do Sr. Francisco Joaquim Sampaio, ex-prefeito do município de Abaiara/CE (gestões 2009-2012 e 2013-2016) , em razão da não consecução dos objetivos pactuados no Programa Nacional de Apoio ao Transporte Escolar (Pnate) , no exercício de 2012. O referido programa tinha por objeto a 'transferência, em caráter suplementar, aos estados, ao Distrito Federal e aos municípios, de recursos financeiros destinados a custear a oferta de transporte escolar aos alunos da educação básica pública, residentes em área rural, com o objetivo de garantir o acesso à educação', em conformidade com a Resolução CD/FNDE 12, de 17/3/2011. 
HISTÓRICO
2.Para a execução do programa acima mencionado, o FNDE repassou ao município de Abaiara/CE a importância total de R$ 68.963,36, mediante as ordens bancárias listadas no Relatório de TCE 188/2017 (peça 3, p. 154-160) , sendo que o valor a ser impugnado ao responsável pelo FNDE será de R$ 92.072,08 (peça 3, p. 158) , resultante da soma daquele valor original transferido mais o saldo do exercício anterior (R$ 7.702,16, peça 3, p. 132) e rendimentos de aplicação financeira, conforme nota de rodapé 2 (peça 3, p. 160) , de acordo com o Parecer 321/2017/DAESP/COPRA/CGCAP/DIFIN/FNDE (peça 3, p. 141-145) , de 24/1/2017, o qual será imputado ao Sr. Francisco Joaquim Sampaio, ex-prefeito do município de Abaiara/CE (gestões 2009-2012 e 2013-2016) , responsável pela execução financeira daquele programa. Essa quantia é composta pelas parcelas constantes do quadro abaixo, conforme Relatório de TCE 188/2017 (peça 3, p. 158) :
	DATA
	VALOR (R$) 

	31/1/2012
	7.603,18

	8/2/2012
	14.769,00

	23/4/2012
	7.603,18

	1/6/2012
	7.603,18

	12/7/2012
	8.874,46

	10/8/2012
	7.603,18

	17/9/2012
	7.603,18

	3/10/2012
	7.603,18

	13/11/2012
	7.603,18

	14/12/2012
	7.603,18

	31/12/2012
	7.603,18

	TOTAL
	92.072,08

3. Conforme apontado no Parecer 321/2017/DAESP/COPRA/CGCAP/DIFIN/FNDE (peça 3, p. 141-145) , de 24/1/2017, o FNDE tomou ciência das irregularidades que ensejaram a impugnação parcial das despesas do Pnate, no exercício de 2012, conforme registros constantes do Relatório de Fiscalização 38009 (peça 3, p. 27-119) , de 4/3/2013, elaborado pela Controladoria-Geral da União.
4. Por meio do Ofício 2155/2017/DAESP/COPRA/CGCAP/DIFIN/FNDE (peça 3, p. 146-147) , de 31/1/2017, o órgão instaurador notificou o Sr. Francisco Joaquim Sampaio (CPF XXX.645.363-XX) , ex-prefeito do município de Abaiara/CE (gestões 2009-2012 e 2013-2016) , acerca das irregularidades constatadas na execução dos recursos do Pnate/2012, requerendo as providências devidas ou a devolução dos aludidos recursos.
5.Diante da não regularização das pendências, assim como da não devolução dos recursos, instaurou-se a tomada de contas especial (peça 3, p. 1) . Nesse sentido, no Relatório de TCE 188/2017/DIREC/COTCE/CGCAP/DIFIN-FNDE/MEC (peça 3, p. 154-160) , concluiu-se que o prejuízo importaria no valor original de R$ 92.072,08, imputando-se a responsabilidade ao senhor     Francisco Joaquim Sampaio (CPF XXX.645.363-XX) , ex-prefeito do município de Abaiara/CE (gestões 2009-2012 e 2013-2016) , uma vez que ele foi a pessoa responsável pela gestão e execução dos referidos recursos federais recebidos à conta do Pnate, no exercício de 2012, e pela prestação de contas correspondente.
6.O Relatório de Auditoria 557/2018, da Controladoria-Geral da União (peça 5, p. 1-4) , chegou às mesmas conclusões.
7.Adicionalmente, após serem emitidos o certificado de auditoria, o parecer do dirigente de controle interno e o pronunciamento ministerial (peça 5, p. 5 e 7, e peça 6) , o processo foi remetido a este Tribunal.
8.Na instrução inicial (peça 9) , analisando-se os documentos contidos nos autos, concluiu-se pela necessidade de realização de citação para a irregularidade abaixo:
8.1.Irregularidade: impugnação parcial das despesas realizadas com os recursos repassados ao município de Abaiara/CE à conta do Pnate, no exercício de 2012, tendo em vista o pagamento de serviço de transporte escolar superfaturado.
8.2.Responsável: Francisco Joaquim Sampaio, ex-prefeito do município de Abaiara/CE (gestões 2009-2012 e 2013-2016) .
8.3.Conduta: contratar serviço de transporte escolar com sobrepreço de 41%; realizar pagamento de serviço de transporte escolar superfaturado; executar o objeto do Pnate/2012 em desconformidade com as normas aplicáveis ao programa, o que levou o FNDE a concluir pela não consecução dos objetivos pactuados, considerando que, além do superfaturamento já mencionado, a CGU constatou as seguintes irregularidades: irregularidades na condução de procedimentos licitatórios, com evidência de direcionamento para o licitante vencedor; contratação de empresas sem capacidade operacional para a prestação do objeto contratado; documentação irregular dos condutores utilizados para o transporte de alunos; o Conselho de Acompanhamento e Controle Social do Fundeb não acompanha o Pnate.
8.4.Dispositivos violados: art. 37, caput, c/c o art. 70, parágrafo único, da Constituição da República Federativa do Brasil; arts. 3º e 43, inciso IV, da Lei 8.666/1993; art. 93 do Decreto-lei 200/1967; art. 66 do Decreto 93.872/1986; art. 15, inciso II, alínea 'b', § 1º, da Resolução CD/FNDE 12, de 17/3/2011.
8.5.Evidências: Relatório de Fiscalização 38009 (peça 3, p. 27-119) ; Parecer 321/2017/DAESP/COPRA/CGCAP/DIFIN/FNDE (peça 3, p. 141-145) , de 24/1/2017.
9.Em cumprimento ao pronunciamento da unidade (peça 11) , foi efetuada a citação do responsável, nos moldes adiante:
	Comunicação: Ofício 5995/2019 - Secex-TCE (peça 17) 
Data da Expedição: 3/10/2019
Data da Ciência: 21/10/2019 (peça 18) 
Nome Recebedor: Francisco Joaquim Sampaio
Observação: Ofício enviado para o endereço do responsável, conforme pesquisa de endereço nos sistemas corporativos do TCU.
Fim do prazo para a defesa: 5/11/2019
	
10.Conforme Despacho de Conclusão das Comunicações Processuais (peça 19) , informamos que as providências inerentes às comunicações processuais foram concluídas. 
11.Transcorrido o prazo regimental, o responsável Francisco Joaquim Sampaio permaneceu silente, devendo ser considerado revel, nos termos do art. 12, §3º, da Lei 8.443/1992.
ANÁLISE DOS PRESSUPOSTOS DE PROCEDIBILIDADE DA IN/TCU 71/2012
12.Verifica-se que não houve o transcurso de mais de dez anos desde o fato gerador sem que tenha havido a notificação do responsável pela autoridade administrativa federal competente (art. 6º, inciso II, c/c art. 19, da IN/TCU 71/2012, modificada pela IN/TCU 76/2016) , uma vez que os recursos foram transferidos em 2012 (peça 3, p. 11-12) , o fato gerador se concretizou no exercício de 2012 (peça  3, p. 132-134) , e o responsável foi notificado sobre as irregularidades pela autoridade administrativa competente em 2017, por meio do Ofício 2155/2017/DAESP/COPRA/CGCAP/DIFIN/FNDE (peça 3, p. 146-147) , de 31/1/2017.
13.Verifica-se que o valor atualizado do débito apurado sem juros em 1/1/2017 é inferior a R$ 100.000,00 (peça 8) , entretanto, haja vista a gravidade das ocorrências, sobretudo o fato de o serviço ter sido prestado em condições precárias, propõe-se a continuidade do processo, com a citação do responsável.
14.A tomada de contas especial está, assim, devidamente constituída e em condições de ser instruída.
15.Em atendimento ao item 9.4, do Acórdão 1772/2017-TCU-Plenário (Relator Ministro-Substituto Augusto Sherman Cavalcanti) , foi efetuada pesquisa no sistema processual do TCU, e foram encontrados os processos abaixo relacionados em nome do responsável em epígrafe:
. a) TC Processo 020.018/2003-7; Tipo: REPR; Estado: Excluído;
. b) TC Processo 020.417/2003-1; Tipo: REPR; Estado: Encerrado;
. c) TC Processo 021.517/2003-1; Tipo: REPR; Estado: Encerrado; 
. d) TC Processo 023.523/2006-2; Tipo: TCE; Estado: Encerrado;
. e) TC Processo 015.337/2007-0; Tipo: TCE; Estado: Encerrado;
. f) TC Processo 006.140/2010-6; Tipo: TCE; Estado: Encerrado;
. g) TC Processo 026.185/2015-6; Tipo: CBEX; Estado: Encerrado;
. h) TC Processo 026.186/2015-2; Tipo: CBEX; Estado: Encerrado.
EXAME TÉCNICO
16.Embora o ofício tenha sido entregue no endereço constante do cadastro do Sistema CPF da Receita Federal (peça 20) , o que torna válida a citação, nos termos do inciso III do art. 3º c/c o inciso II do art.4º da Resolução TCU 170/2004, e tenha sido assinado pelo próprio responsável, este não apresentou alegações de defesa. Transcorreu o prazo regimental fixado e o Sr. Francisco Joaquim Sampaio manteve-se inerte, impondo-se que seja considerado revel, dando-se prosseguimento ao processo, de acordo com o art. 12, § 3º, da Lei 8.443/1992.
17.Nos processos do TCU, a revelia não leva à presunção de que seriam verdadeiras todas as imputações levantadas contra os responsáveis, diferentemente do que ocorre no processo civil, em que a revelia do réu opera a presunção da verdade dos fatos narrados pelo autor. Dessa forma, a avaliação da responsabilidade do agente não pode prescindir da prova existente no processo ou para ele carreada. 
18.Ao não apresentar sua defesa, o responsável deixou de produzir prova da regular aplicação dos recursos sob sua responsabilidade, em afronta às normas que impõem aos gestores públicos a obrigação legal de, sempre que demandados pelos órgãos de controle, apresentar os documentos que demonstrem a correta utilização das verbas públicas, a exemplo do contido no art. 93 do Decreto-Lei 200/1967: 'Quem quer que utilize dinheiros públicos terá de justificar seu bom e regular emprego na conformidade das leis, regulamentos e normas emanadas das autoridades administrativas competentes'. 
19.Mesmo as alegações de defesa não sendo apresentadas, considerando o princípio da verdade real que rege esta Corte, procurou-se buscar, em manifestações do responsável na fase interna desta tomada de contas especial, se havia algum argumento que pudesse ser aproveitado a seu favor. 
20.No entanto, o responsável não se manifestou na fase interna, não havendo, assim, nenhum argumento que possa vir a ser analisado e posteriormente servir para afastar as irregularidades apontadas.
21.Tratando-se de processo em que a parte interessada não se manifestou acerca das irregularidades imputadas, não há elementos para que se possa efetivamente aferir e reconhecer a ocorrência de boa-fé na conduta do responsável, podendo este Tribunal, desde logo, proferir o julgamento de mérito pela irregularidade das contas, conforme os termos dos §§ 2º e 6º do art. 202 do Regimento Interno do TCU (Acórdão 2064/2011-TCU-Primeira Câmara (Relator Ubiratan Aguiar) , 6.182/2011-TCU-1ª Câmara (Relator Weber de Oliveira) , 4.072/2010-TCU-1ª Câmara (Relator Valmir Campelo) , 1.189/2009-TCU-1ª Câmara (Relator Marcos Bemquerer) , 731/2008-TCU-Plenário (Relator Aroldo Cedraz) .
22.Dessa forma, o Sr. Francisco Joaquim Sampaio deve ser considerado revel, nos termos do art. 12, §3º, da Lei 8.443/1992, devendo suas contas serem julgadas irregulares, condenando-se o responsável ao débito apurado e aplicando-lhe a multa prevista no art. 57 da Lei 8.443/1992.
Prescrição da Pretensão Punitiva
23.Vale ressaltar que a pretensão punitiva do TCU, conforme Acórdão 1441/2016-TCU-Plenário, Relator Benjamin Zymler, que uniformizou a jurisprudência acerca dessa questão, subordina-se ao prazo geral de prescrição indicado no art. 205 do Código Civil, que é de dez anos, contado da data de ocorrência da irregularidade sancionada, nos termos do art. 189 do Código Civil, sendo este prazo interrompido pelo ato que ordenar a citação, a audiência ou a oitiva da responsável.
24.No caso em exame, não ocorreu a prescrição, uma vez que a irregularidade sancionada ocorreu em 2012 e o ato de ordenação da citação ocorreu em 15/3/2019.
CONCLUSÃO
25.Em face da análise promovida na seção 'Exame Técnico', verifica-se que o responsável Francisco Joaquim Sampaio não logrou comprovar a boa e regular aplicação dos recursos. Instado a se manifestar, optou pelo silêncio, configurando a revelia, nos termos do art. 12, § 3º, da Lei 8.443/1992. Ademais, inexistem nos autos elementos que demonstrem a boa-fé do responsável ou a ocorrência de outras excludentes de culpabilidade.
26.Vale ressaltar que a jurisprudência pacífica nesta Corte é no sentido da imprescritibilidade das ações de ressarcimento ao erário (Súmula TCU 282) . Dessa forma, identificado dano ao erário, devese instaurar e julgar o processo de tomada de contas especial para responsabilizar seus agentes causadores, respeitando o direito ao contraditório e à ampla defesa, independentemente de quando ocorreram os atos impugnados.
27.Verifica-se também que não houve a prescrição da pretensão punitiva, conforme análise já realizada.
28.Tendo em vista que não constam nos autos elementos que permitam reconhecer a boa-fé do responsável, sugere-se que suas contas sejam julgadas irregulares, nos termos do art. 202, § 6º, do Regimento Interno do TCU, com a imputação do débito atualizado monetariamente e acrescido de juros de mora, nos termos do art. 202, §1º do Regimento Interno do TCU, descontado o valor eventualmente recolhido, com a aplicação da multa prevista no art. 57 da Lei 8.443/1992.
PROPOSTA DE ENCAMINHAMENTO
29.Diante do exposto, submetem-se os autos à consideração superior, propondo:
. a) considerar revel o responsável Francisco Joaquim Sampaio (CPF XXX.645.363-XX) , ex-prefeito do município de Abaiara/CE (gestões 2009-2012 e 2013-2016) , para todos os efeitos, dando-se prosseguimento ao processo, com fulcro no art. 12, § 3º, da Lei 8.443/1992; 
. b) julgar irregulares, nos termos dos arts. 1º, inciso I, 16, inciso III, alíneas 'b' e 'c', da Lei 8.443/1992, c/c os arts. 19 e 23, inciso III, da mesma Lei, as contas do responsável Francisco Joaquim Sampaio (CPF XXX.645.363-XX) , ex-prefeito do município de Abaiara/CE (gestões 2009-2012 e 2013-2016) , condenando-o ao pagamento das importâncias a seguir especificadas, atualizadas monetariamente e acrescidas dos juros de mora, calculadas a partir das datas discriminadas até a data da efetiva quitação do débito, fixando-lhe o prazo de quinze dias, para que comprove, perante o Tribunal, o recolhimento das referidas quantias aos cofres do Fundo Nacional de Desenvolvimento da Educação, nos termos do art. 23, inciso III, alínea 'a', da citada lei, c/c o art. 214, inciso III, alínea 'a', do Regimento Interno do TCU;
	DATA
	VALOR (R$) 

	17/9/2012
	7.336,83

	3/10/2012
	7.603,18

	13/11/2012
	7.603,18

	14/12/2012
	7.603,18

	31/12/2012
	7.603,18

	TOTAL
	37.749,55

Valor atualizado do débito (com juros) até 4/3/2020: R$ 63.395,96. 
c) aplicar ao responsável Francisco Joaquim Sampaio (CPF XXX.645.363-XX) , ex-prefeito do município de Abaiara/CE (gestões 2009-2012 e 2013-2016) , a multa prevista no art. 57 da Lei 8.443/1992 c/c o art. 267 do Regimento Interno do TCU, fixando-lhe o prazo de quinze dias, a contar da notificação, para que comprove, perante o Tribunal (art. 214, III, alínea 'a', do Regimento Interno do TCU) , o recolhimento da dívida aos cofres do Tesouro Nacional, atualizada monetariamente desde a data do acórdão que vier a ser proferido por este Tribunal até a do efetivo recolhimento, se pagas após o vencimento, na forma da legislação em vigor;
d) autorizar, desde logo, a cobrança judicial da dívida, caso não atendida a notificação, na forma do disposto no art. 28, inciso II, da Lei 8.443/1992;
e) autorizar também, desde logo, se requerido, com fundamento no art. 28, inciso I, da Lei 8.443, de 1992, c/c o art. 217, §§ 1º e 2º do Regimento Interno do TCU, o parcelamento da dívida em até 36 parcelas, incidindo, sobre cada parcela, corrigida monetariamente, os correspondentes acréscimos legais, fixando-lhe o prazo de quinze dias, a contar do recebimento da notificação, para comprovar, perante o Tribunal, o recolhimento da primeira parcela, e de trinta dias, a contar da parcela anterior, para comprovar os recolhimentos das demais parcelas, devendo incidir, sobre cada valor mensal, atualizado monetariamente, os juros de mora devidos, no caso do débito, na forma prevista na legislação em vigor, alertando a responsável de que a falta de comprovação do recolhimento de qualquer parcela importará o vencimento antecipado do saldo devedor, nos termos do § 2º do art. 217 do Regimento Interno deste Tribunal; 
f) enviar cópia do acórdão a ser prolatado, bem como do relatório e do voto que o fundamentarem à Procuradoria da República no Estado do Ceará, nos termos do § 3º do art. 16 da Lei 8.443/1992, c/c o § 7º do art. 209 do Regimento Interno do TCU, para adoção das medidas cabíveis; 
g) enviar cópia do acórdão que vier a ser proferido ao Fundo Nacional de Desenvolvimento da Educação e ao responsável, para ciência, informando que a presente deliberação, acompanhada do relatório e do voto que a fundamentam, está disponível para consulta no endereço www.tcu.gov.br/acordaos, além de esclarecer que, caso requerido, o TCU poderá fornecer sem custos as correspondentes cópias, de forma impressa."
É o relatório.

8.1. Manoel Alves de Oliveira e outros, representando Francisco Joaquim Sampaio.

Subprocurador-Geral Lucas Rocha Furtado.

TOMADA DE CONTAS ESPECIAL. FUNDO NACIONAL DE DESENVOLVIMENTO DA EDUCAÇÃO. PROGRAMA NACIONAL DE APOIO AO TRANSPORTE ESCOLAR (PNATE). PREFEITURA MUNICIPAL DE ABAIARA/CE. SUPERFATURAMENTO NO CONTRATO DE TRANSPORTES. CITAÇÃO DO PREFEITO. REVELIA. IRREGULARIDADE DAS CONTAS. DÉBITO. MULTA.

TOMADA DE CONTAS ESPECIAL (TCE)

Secretaria de Controle Externo de Tomada de Contas Especial (SecexTCE).

Cuidam os autos de tomada de contas especial (TCE) instaurada pelo Fundo Nacional de Desenvolvimento da Educação (FNDE) , em desfavor de Francisco Joaquim Sampaio, ex-prefeito do município de Abaiara/CE (gestões 2009-2012 e 2013-2016) , em razão da não consecução dos objetivos pactuados no Programa Nacional de Apoio ao Transporte Escolar (Pnate) , no exercício de 2012. 
O referido programa tinha por objeto a "transferência, em caráter suplementar, aos estados, ao Distrito Federal e aos municípios, de recursos financeiros destinados a custear a oferta de transporte escolar aos alunos da educação básica pública, residentes em área rural, com o objetivo de garantir o acesso à educação", em conformidade com a Resolução CD/FNDE 12, de 17/3/2011. 
No âmbito interno da TCE, o ex-prefeito foi notificado para devolver o valor total dos recursos repassados acrescido de um saldo de recursos do ano anterior e rendimentos de aplicação financeira, no total de R$ 92.072,08, por ter o órgão repassador entendido que os objetivos do programa não haviam sido atingidos.
No âmbito do TCU, todavia, verificou-se que a irregularidade era, na verdade, o superfaturamento do serviço de transporte contratado no percentual de 41%, razão pela qual o valor do débito foi reajustado, conforme instrução à peça 9.
O responsável foi então citado pelas quantias abaixo indicadas, nos seguintes termos (peça 9, p. 5) :
	DATA
	VALOR (R$) 

	17/9/2012
	7.336,83

	3/10/2012
	7.603,18

	13/11/2012
	7.603,18

	14/12/2012
	7.603,18

	31/12/2012
	7.603,18

	TOTAL
	37.749,55

Irregularidade: impugnação parcial das despesas realizadas com os recursos repassados ao município de Abaiara/CE à conta do Pnate, no exercício de 2012, tendo em vista o pagamento de serviço de transporte escolar superfaturado;
Conduta: contratar serviço de transporte escolar com sobrepreço de 41%; realizar pagamento de serviço de transporte escolar superfaturado; executar o objeto do Pnate/2012 em desconformidade com as normas aplicáveis ao programa, o que levou o FNDE a concluir pela não consecução dos objetivos pactuados, considerando que, além do superfaturamento já mencionado, a CGU constatou as seguintes irregularidades: irregularidades na condução de procedimentos licitatórios, com evidência de direcionamento para o licitante vencedor; contratação de empresas sem capacidade operacional para a prestação do objeto contratado; documentação irregular dos condutores utilizados para o transporte de alunos; o Conselho de Acompanhamento e Controle Social do Fundeb não acompanha o Pnate.
Dispositivos violados: art. 37, caput, c/c o art. 70, parágrafo único, da Constituição da República Federativa do Brasil; arts. 3º e 43, inciso IV, da Lei 8.666/1993; art. 93 do Decreto-lei 200/1967; art. 66 do Decreto 93.872/1986; art. 15, inciso II, alínea "b", § 1º, da Resolução CD/FNDE 12, de 17/3/2011.
Embora tenha recebido o ofício de citação no endereço constante em seu cadastro, conforme aviso de recebimento à peça 18, o ex-gestor deixou transcorrer em branco o prazo dado para a apresentação de defesa. 
Diante da revelia e em razão da ausência de fatos que comprovassem a boa-fé dos responsáveis, a unidade instrutora prosseguiu com a análise do feito, propondo, ao final, o julgamento pela irregularidade das contas, com imputação de débito e condenação em multa, no que foi acompanhada pelo Parquet (peças 21-24) . 
Corroboro a proposta alvitrada pela unidade, incorporando os seus fundamentos às minhas razões de decidir.
De acordo com o Relatório de Fiscalização 38009 da Controladoria Geral da União (peça 3, p. 27-119) , de 4/3/2013, o contrato firmado entre a prefeitura e a empresa WV Construtora Ltda. (CNPJ 03.110.789/0001-21) para execução do programa continha valores 41% acima do preço de mercado local. Essa constatação foi evidenciada comparando os preços contratados pela prefeitura e os preços subcontratados pela empresa, considerando que houve subcontratação de 100% dos serviços a preços consideravelmente inferiores (peça 3, p. 33- 36) . 
Além do superfaturamento, a CGU observou a ocorrência de irregularidades na condução do procedimento licitatório, com evidência de direcionamento para a licitante vencedora (peça 3, p. 73-76) , uma empresa sem capacidade operacional para a prestação do serviço contratado, pois atuava no ramo da construção civil e não tinha um só veículo ou funcionário que coadune com o objeto do contrato (peça 3, p. 77-78) . 
Ademais, constatou-se que diversos motoristas que realizavam o transporte escolar estavam habilitados em categoria inadequada para a condução desse tipo de veículo (peça 3, p. 78- 80) e que os veículos utilizados também não eram adequados para o transporte escolar. 
Quanto à responsabilidade do ex-prefeito, cumpre registar que ele estava na titularidade da prefeitura durante toda a execução do contrato e aplicação dos recursos.
Diante desses fatos e considerando a ausência de apresentação de defesa que demonstre a boa-fé do responsável, deve-se proferir o imediato julgamento definitivo das contas, nos termos do art. 202, § 6º, do Regimento Interno do TCU.
Ante o exposto, voto por que o Tribunal adote o Acórdão que ora submeto à deliberação deste Colegiado.
TCU, Sala das Sessões Ministro Luciano Brandão Alves de Souza, em 7 de julho de 2020.
Ministro BRUNO DANTAS 
Relator